最高法院民事判決　　　　　　　　　 110年度台上字第2346號
上　訴　人　吳宗輝
訴訟代理人　鄭凱鴻律師
　　　　　　陳金圍律師
　　　　　　張作詮律師
被 上訴 人　陳彥瑋
　　　　　　陳彥宇（民國00年0月00日生） 

　　　　　　陳彥琳（民國00年00月00日生）

兼 上二 人
共　　　同
法定代理人　王淑如
共　　　同
訴訟代理人　林玟岑律師
上列當事人間請求返還借款事件，上訴人對於中華民國110年1月
29日臺灣高等法院第二審更審判決（108年度重上更一字第143號
），提起上訴，本院判決如下：
    主  文
原判決除假執行部分外廢棄，發回臺灣高等法院。
    理  由
一、上訴人主張：被上訴人之被繼承人陳柏翰（民國104年1月24
    日死亡）於如原判決附表（下稱附表）所示日期，在新北市
    ○○區○○路000 號19樓聯虹營造有限公司（下稱聯虹公司
    ），向伊借款如附表所示金額，均簽訂借款契約書（下稱系
    爭借款契約書），約定借款期限1年，伊以現金如數交付共1
    億3770萬元（下稱系爭借款），陳柏翰並簽交伊同面額本票
    （下稱系爭本票）。詎伊向被上訴人催討，未獲置理等情。
    爰依消費借貸及繼承法律關係，求為命被上訴人在繼承陳柏
    翰之遺產範圍內，連帶給付伊系爭借款，及自104年4月21日
    起加計法定遲延利息之判決（未繫屬本院者，不予贅敘）。
二、被上訴人抗辯：伊否認系爭借款契約書、本票（下稱系爭本
    票等）為真正，其上「陳柏翰」之簽名及印文均係偽造。法
    務部調查局（下稱調查局）之鑑定結論，有明顯且重大之瑕
    疵。上訴人及其子吳政一與聯虹公司銀行帳戶之交易明細，
    充其量僅能說明提款明細，不能證明係交付與陳柏翰；且上
    訴人信用不良，無資力可以現金交付系爭借款與陳柏翰。況
    陳柏翰及被上訴人王淑如之資產甚為雄厚，無向上訴人借貸
    週轉可能及必要。
三、原審廢棄第一審所為上訴人勝訴之判決，駁回其第一審之訴
    。其理由如下：
  ㈠陳柏翰於104年1月24日死亡，被上訴人為其配偶及子女，均
    係陳柏翰之法定繼承人，且未拋棄繼承之事實，為兩造所不
    爭。
  ㈡第一審囑託調查局將系爭本票等陳柏翰之簽名（下稱甲類筆
    跡），與其合作金庫商業銀行存款帳戶印鑑卡、桃園縣龜山
    鄉農會活期儲蓄存款契約書、業務往來申請書及印鑑卡、臺
    灣中小企業銀行股份有限公司印鑑卡、聯邦商業銀行股份有
    限公司印鑑卡、金融卡申請書暨約定書、民事陳報狀及附件
    上陳柏翰親書筆跡（下稱乙類筆跡），以特徵比對法比對，
    作出鑑定報告固認：「甲類筆跡與乙類筆跡筆劃特徵相似，
    研判有可能出於同一人手筆」。惟調查局辦理筆跡鑑定係按
    個案筆跡特徵檢查與比對之客觀事實，綜合評價之結果，目
    前分為「相同」、「相似」、「不相似」、「不同」4 種等
    級，至於各個等級之近似程度比例，依筆跡鑑定之特殊屬性
    ，該局無法提供量化數據。原則上，個案筆跡若能符合鑑定
    條件，經由筆跡特徵比對，應能作成「相同」或「不同」肯
    定性等級之鑑定結論，有調查局函文可稽。被上訴人對此證
    明力既有所爭執，自難僅以上開鑑定結果，遽認系爭本票等
    為陳柏翰所簽立及簽發；況上訴人於104 年4月2日以存證信
    函向王淑如催討系爭借款，所記載與其主張陳柏翰以附表編
    號1-4及7所示本票等向其借款，亦顯然不符。
  ㈢被上訴人向原審前審聲請囑託內政部警政署刑事警察局（下
    稱刑事警察局）鑑定甲類筆跡是否為其親書，鑑定結果認：
    「系爭借款契約書及本票與送鑑文件上陳柏翰簽名字跡不相
    符」，復經原審函詢刑事警察局有無就乙類字跡全部比對與
    鑑定，該局回覆：所為之鑑定事項，係檢視送件資料中待鑑
    與比對分別為何，復以特徵比對法比對「借款契約書及本票
    上陳柏翰字跡（甲字跡）與「來文載示送件資料三至六上文
    件上陳柏翰簽名字跡（乙字跡）」之字跡特徵，經綜合研判
    甲字跡與乙字跡不相符，並取乙字跡中2 個簽名字跡為例，
    以紅色箭頭標示特徵說明，均有就送鑑之筆跡資料全部進行
    特徵比對，堪認刑事警察局就待鑑及比對之筆跡全部互為比
    對，非僅擇取2 處比對筆跡，上開鑑定方法並無缺漏，該鑑
    定結果應屬可採。
  ㈣審諸證人藍瑛瑛、王年正、郭昱伶、林裕益、劉彥汶之證述
    ，卷附借款明細表、借款契約書、匯款申請書、支票、聯虹
    公司銀行帳戶交易明細及大型保險箱相片等件，參互以察，
    均無從證明上訴人與陳柏翰間就系爭借款互為借貸之意思表
    示合致，及其已交付系爭借款與陳柏翰之事實。
  ㈤從而，上訴人依消費借貸及繼承法律關係，請求被上訴人在
    繼承陳柏翰之遺產範圍內，連帶給付系爭借款本息，為無理
    由，不能准許。
四、本院廢棄原判決之理由：
  ㈠按判決不備理由或理由矛盾者，其判決當然為違背法令，民
    事訴訟法第469條第6款定有明文。又民事訴訟法第222條第4
    項規定，得心證之理由，應記明於判決，故法院依自由心證
    判斷事實之真偽時，所斟酌之辯論意旨及調查證據之結果，
    其內容與應證事實之關聯、以及取捨之原因如何，不記明於
    判決，即為同法第469條第6款所謂判決不備理由。第一審既
    將甲類筆跡與乙類筆跡囑託調查局鑑定，惟僅以被上訴人對
    此證明力有所爭執，即不採調查局之鑑定結果，對該鑑定報
    告認：「甲類筆跡與乙類筆跡筆劃特徵相似，研判有可能出
    於同一人手筆」有利於上訴人部分，則未說明何以不足採信
    之理由，所為不利上訴人之判決，自有理由不備之情事。
  ㈡次按鑑定人有數人者，得命其共同或各別陳述意見。民事訴
    訟法第336 條定有明文。復按鑑定為一種調查證據之方法，
    鑑定人或受囑託之機關或團體依其特別知識就鑑定事項加以
    判斷，本應詳盡說明其獲得鑑定結論之理由，所得之鑑定意
    見僅係供作法院判斷事實之證據資料，其可採與否，法院仍
    應踐行調查證據之程序而後定其取捨。因此，法院於分別囑
    託數機關或團體就同一鑑定事項為鑑定時，如該數機關或團
    體就同一鑑定事項所為鑑定意見不同，或提出之鑑定書尚有
    不明瞭或不完足之處者，自可命各該機關或團體所指定之人
    到場說明，經法院訊問或當事人發問，使兩造充分瞭解鑑定
    意見之形成後，再為適當完全辯論，或可本於職權於詢問兩
    造或利害關係人之意見，依適當方式，為其他適宜之鑑定方
    法，並於判決理由中說明。本件第一審囑託調查局鑑定，原
    審前審則囑託刑事警察局鑑定，各該鑑定機關對於系爭本票
    等陳柏翰之簽名，是否為其親書所示鑑定意見迥異，兩造對
    於各該鑑定機關之鑑定結論，既各有爭執，乃原審未循上開
    方法另以形成心證，逕以兩造對調查局之鑑定結果有爭執為
    由，遽依刑事警察局之鑑定意見，採為認定之依據，不免速
    斷。
  ㈢上訴論旨，指摘原判決不當，求予廢棄，非無理由。
五、結論：本件上訴為有理由。依民事訴訟法第477條第1項、第
    478條第2項，判決如主文。
中    華    民    國   110    年    9     月    29    日
                      最高法院民事第六庭
                          審判長法官  魏  大  喨  
                                法官  李  文  賢  
                                法官  邱  瑞  祥  
                                法官  林  玉  珮  
                                法官  李  寶  堂  
本件正本證明與原本無異
                                      書  記  官
中    華    民    國   110    年    10    月    6     日